【裁判字號】    99,訴,724
【裁判日期】    990618
【裁判案由】    返還買賣價金
【裁判全文】
臺灣板橋地方法院民事判決               99年度訴字第724號
原      告  甲○○
被      告  乙○○
訴訟代理人  賴玉梅律師
            周福珊律師
            王嘉斌律師
上列當事人間請求返還買賣價金事件，經本院於民國99年5 月27
日言詞辯論終結，判決如下：
    主    文
原告之訴及其假執行之聲請均駁回。
訴訟費用由原告負擔。
    事實及理由
一、原告起訴主張：
  (一)原告於民國91年7月20日付定金新臺幣（下同）210萬元向被
    告購買坐落於臺北縣樹林市○○○○段第四六七之二、三地
    號、地目為田之土地，惟依契約書訂約時面積及總價均未確
    定，及至91年11月21日雙方才訂立不動產買賣變更契約書確
    定原告係以總價2,400 萬元向被告購買坐落於臺北縣樹林市
    ○○○○段第四六七之二地號之土地，面積為1,653 平方公
    尺（下稱系爭土地），並分四期繳納價款。原告並已將買賣
    價款依約如期全部支付於被告且將該不動產登記予原告之妻
    康春蘭名下。
  (二)嗣於92年11月28日臺北縣政府樹林市地政事務所竟以臺北縣
    樹地測字第09200025755 號函通知原告所購買之系爭土地登
    記面積雖為1,653 平方公尺，惟依據地籍圖檢算之面積應為
    1,590 平方公尺，復經該所派員至現場複丈結果，實測面積
    亦為1,590 平方公尺。被告出售系爭土地於原告，面積已短
    少63平方公尺，被告顯受有不當得利，依比例計算，被告自
    應返還原告914,700 元。基此，原告依據不當得利或買賣物
    之瑕疵擔保之法律關係提起本件訴訟，並聲明：被告應給付
    原告914,700 元，及自91年12月19日起至清償日止，按年息
    5 ％計算之利息；願供擔保請准宣告假執行。
二、被告則以：
  (一)兩造買賣不動產之標的及價金計算方式，兩造所簽訂不動產
    買賣契約書明定，第1 條、不動產標示：「…權利範圍：上
    述二筆土地調整後，其中約440 坪，位置及分割基準如附圖
    所示，面積依分割後權狀面積為準，計算買賣總價款」，即
    兩造於91年7 月20日簽訂不動產買賣契約書時即已約明買賣
    之標的物為依系爭買賣契約書所附附圖辦理分割後之土地，
    且價金之計算並係依分割後權狀面積為準，計算買賣總價。
  (二)嗣兩造隨即辦理買賣土地分割，並於分割完畢後，兩造於91
    年11月21日再補充簽訂「不動產買賣變更契約書」，將兩造
    買賣之標的明定為分割後之臺北縣樹林市○○○段467-2 地
    號土地，並依該分割後土地之權狀面積1,653 平方公尺計算
    買賣價金為2,400 萬元。兩造既已於系爭買賣契約中約明應
    依分割後權狀所載面積計算買賣總價，則兩造據分割後之權
    狀面積1,653 平方公尺計算買賣總價即無任何違誤，被告無
    不當之利益。
  (三)又被告依買賣契約將土地移轉登記予原告後，原告買受之土
    地於92年11月間經重測後固更正登記面積為1,590 平方公尺
    ，唯原告所有之土地登記面積更正係土地登記機關依土地法
    及地籍測量實施規則辦理後所生之結果，與兩造買賣無因果
    關係。且原告土地登記面積之變更，據悉應係原告所有土地
    後方後圳厝溝水流方向移動及其上施作堤防所造成，亦與被
    告無關。本件原告起訴自承伊於92年間即經地政機關通知其
    買受之土地登記面積變更，然原告遲至今日始起訴請求被告
    返還買賣價金，依據民法第356 條之規定，顯已逾請求權時
    效，被告得主張時效抗辯等語置辯，並聲明如主文所示；如
    受不利益之判決，願供擔保請准宣告假執行。
三、兩造所不爭執之事實：
  (一)兩造就買賣不動產之標的及價金計算方式，於91年7 月20日
    所簽訂不動產買賣契約書第1 條載明、不動產標示：「…權
    利範圍：上述二筆土地調整後，其中約440 坪，位置及分割
    基準如附圖所示，面積依分割後權狀面積為準，計算買賣總
    價款」。
  (二)嗣兩造隨即辦理買賣土地分割，並於分割完畢後，兩造於91
    年11月21日再補充簽訂「不動產買賣變更契約書」，將兩造
    買賣之標的明定為分割後之臺北縣樹林市○○○段467-2 地
    號土地，並依該分割後土地之權狀面積1,653 平方公尺計算
    買賣價金為2,400 萬元，兩造均已履行物之交付及價金之給
    付義務。
  (三)臺北縣政府樹林市地政事務所於92年11月28日以臺北縣樹地
    測字第09200025755 號函通知原告所購買之系爭土地登記面
    積雖為1,653 平方公尺，惟依據地籍圖檢算之面積應為1,59
    0 平方公尺，復經該所派員至現場複丈結果，實測面積亦為
    1,590 平方公尺。
四、本件之爭點厥為，被告應否負物之瑕疵擔保責任或不當得利
    之返還？茲分述如下：
  (一)按買受人因物有瑕疵，而得解除契約或請求減少價金者，其
    解除權或請求權，於買受人依第356 條規定為通知後6 個月
    間不行使或自物之交付時起經過5 年而消減，民法第365 條
    第1 項定有明文。經查，原告於起訴時已自陳於92年11月28
    日臺北縣樹林市地政事務所竟以北縣樹地測字第0920025755
    號函通知原告所購買之467-2 號土地登記面積雖為1,653 平
    方公尺，惟依據地籍圖檢算之面積應為1,590 平方公尺，復
    有該函乙紙在卷可稽（見本院卷第14頁）。況且，原告得知
    上開函示內容，乃由訴外人即原告之妻康春蘭陳情樹林地政
    事務所，經該所於92年11月25日派員至現場複丈結果，實測
    面積亦為1,590 平方公尺，此有該所92年11月28日北縣樹地
    測字第0920025755號函乙紙在卷可參（見本院卷第15頁）。
    本院審酌上開地政機關之函示內容，足認原告至遲應於92年
    11月28日即已知悉系爭土地實測面積，然原告遲至99年4 月
    2 日始起訴請求被告返還買賣價金，顯已逾前揭民法第365
    條規定之請求權時效，縱然原告前揭之主張屬實，業已罹於
    時效，原告之主張並不足取。
  (二)次按無法律上之原因而受利益，致他人受損害者，應返還其
    利益。是不當得利之成立要件，必須無法律上之原因而受利
    益，致他人受損害，且該受利益與受損害之間有因果關係存
    在，民法第179 條定有明文。經查，兩造於91年7 月20日簽
    訂不動產買賣契約書時即已約明買賣價金之計算依分割後權
    狀面積為準，計算買賣總價。且兩造於91年11月21日再補充
    簽訂「不動產買賣變更契約書」，將兩造買賣之標的明定為
    分割後之臺北縣樹林市○○○段467-2 地號土地，並依該分
    割後土地之權狀面積1,653 平方公尺計算買賣價金為2,40 0
    萬元，被告依兩造買賣契約之約定受領價金，自非無法律上
    原因。
  (三)又買賣標的物之利益及危險，自交付時起，均由買受人承受
    負擔，民法第373 條亦有明文。原告買受之土地於92年11月
    間重測後縱經更正登記面積為1590平方公尺，唯依土地法第
    46條之1 至第46條之3 之規定所為地籍圖重測，純為地政機
    關基於職權提供土地測量技術上之服務，將人民原有土地所
    有權範圍，利用地籍調查及測量等方法，將其反映於地籍圖
    ，初無增減人民私權之效力，原告所有系爭土地登記面積由
    土地登記機關依土地法及地籍測量實施規則等法規辦理實測
    後更正登記面積，亦與兩造買賣無因果關係。且系爭土地既
    已依約完成移轉登記與交付，原告既已接受被告之交付，依
    上開規定，則交付後有關系爭土地重測之利益及危險即當然
    歸屬原告承受負擔，與被告無關，原告以系爭土地經重測後
    實際登記面積變更請求被告返還不當得利，應不足採。
五、綜上所述，原告依據物之瑕疵擔保及不當得利之法律關係提
    起本件訴訟，並請求被告應給付原告914,700 元，及自91年
    12月19日起至清償日止，按年息5 ％計算之法定遲延利息，
    為無理由，應予駁回。
六、原告之訴既經駁回，則其假執行之聲請，亦失所附麗，應併
    予駁回，附此敘明。
七、訴訟費用負擔之依據：民事訴訟法第78條。
中    華    民    國    99    年    6     月    18    日
                  民事第二庭    法  官  吳振富
以上正本係照原本作成
如對本判決上訴，須於判決送達後20日內向本院提出上訴狀
中    華    民    國    99    年    6     月    18    日
                                書記官  李宏明

司法院資訊處製作；財團法人民間司法改革基金會備份。
